【裁判字號】    96,訴,715
【裁判日期】    970331
【裁判案由】    分割共有物
【裁判全文】
臺灣彰化地方法院民事判決               96年度訴字第715號
原      告  丁○○
訴訟代理人  尤榮福律師
複代理人    丑○○
被      告  乙○○王大振之繼.
被      告  癸○○王大振之繼.
被      告  子○○王大振之繼.
被      告  辛○○王大振之繼.
前列二人共同
法定代理人  午○○
被      告  卯○○○
訴訟代理人  辰○○
被      告  巳○○○
                        3樓
被      告  丙○○○
被      告  甲○○
被      告  己○○
被      告  庚○○
被      告  壬○○
被      告  寅○○
被      告  戊○○
上列當事人間請求分割共有物事件，本院於民國97年3月24日言
詞辯論終結，茲判決如下：
    主  文
被告乙○○、癸○○、子○○、辛○○、卯○○○、巳○○○、
丙○○○、甲○○、己○○、庚○○等人應就其被繼承人王拾所
遺坐落彰化縣鹿港鎮○○段693地號、地目原、面積718平方公尺
之土地，應有部分12分之1辦理繼承登記。
兩造共有坐落彰化縣鹿港鎮○○段693地號、地目原、面積718平
方公尺之土地，應分割為如附圖即彰化縣鹿港地政事務所收件日
期九十六年十一月二十八日土地複丈成果圖所示：編號A部分、面
積658 平方公尺之土地，分歸原告與被告壬○○、寅○○、戊○○按附表二所示原應有部分比例保持共有；編號B部分、面積60
平方公尺之土地，分歸被告乙○○、癸○○、子○○、辛○○、
卯○○○、巳○○○、丙○○○、甲○○、己○○、庚○○等人
公同共有取得。
訴訟費用由兩造按附表三所示之比例負擔。
    事實及理由
一、按言詞辯論期日，當事人之一造不到場者，得依到場當事人
    之聲請，由其一造辯論而為判決，民事訴訟法第385條第1項
    前段定有明文。本件被告受合法通知，均未於最後言詞辯論
    期日到場，核無民事訴訟法第386條各款所列情形，爰按上
    開規定，依原告之聲請，由其一造辯論而為判決。
二、原告起訴主張：
    坐落彰化縣鹿港鎮○○段693地號地號土地（下稱系爭土地
    ），為兩造所共有，應有部分如附表一所示。今查原共有人
    之一王拾已於民國69年7月18日死亡，應由王大振、卯○○○、巳○○○、丙○○○、甲○○、己○○、庚○○繼承，
    然其繼承人之一王大振又於民國95年11月29日死亡，有戶籍
    謄本可稽，王大振之繼承人為被告乙○○、癸○○、子○○
    、辛○○四人。茲因尚未辦理繼承登記，茲為分割系爭土地
    ，爰併請求被告乙○○、癸○○、子○○、辛○○、卯○○○、巳○○○、丙○○○、甲○○、己○○、庚○○等10人
    應就其被繼承人王拾所遺坐落彰化縣鹿港鎮○○段693地號
    、地目原、面積718平方公尺之土地，應有部分12分之1辦理
    繼承登記。又上開土地並無因物之使用目的不能分割或契約
    訂有不分割期限之情形，惟兩造無法達成協議分割，爰依民
    法第823條規定，請求准予裁判分割等語。並聲明：如主文
    所示。
三、被告巳○○○、卯○○○、甲○○等人先前曾於97年1月14
    日到庭表示同意原告所提如主文第二項所示分割方案；被告
    壬○○、寅○○、戊○○等人於97年2月1日本院履勘現場拾
    到場表明同意原告所提分割方案，願與原告就附圖所示：編
    號A部分按附表一所示原應有部分比例保持共有。被告乙○○、癸○○、子○○、辛○○、丙○○○、己○○、庚○○
    等人均未於言詞辯論期日到場，亦未提出書狀作任何聲明或
    陳述。
四、法院得心證理由：
(一)、按因繼承、強制執行、公用徵收或法院之判決，於登記前已
    取得不動產物權者，非經登記，不得處分其物權，民法第75
    9條定有明文。又分割共有物，性質上為處分行為，依民法
    第759條規定，共有不動產之共有人中有人死亡時，於其繼
    承人未為繼承登記以前，固不得分割共有物。惟原告如於本
    件訴訟中，請求死亡共有人之繼承人辦理繼承登記，並合併
    對繼承人及其餘共有人為分割共有物之請求，不但符合訴訟
    經濟原則，亦與民法第759條規定之旨趣無違（最高法院69
    年台上字第1012號判例意旨參照）。經查，系爭土地共有人
    之一王拾已於民國69年7月18日死亡，應由王大振、卯○○○、巳○○○、丙○○○、甲○○、己○○、庚○○繼承，
    迄今仍未辦理繼承登記等情。而王大振又於民國95年11月29
    日死亡，有戶籍謄本可稽，王大振之繼承人為被告乙○○、
    癸○○、子○○、辛○○四人，均尚未辦理繼承登記，已據
    原告提出土地登記謄本、戶籍謄本、繼承系統表、除戶謄本
    為證，堪認原告此部分之主張為真實。從而，原告依據首開
    規定於系爭土地分割之處分行為前，爰併請求被告乙○○、
    癸○○、子○○、辛○○、卯○○○、巳○○○、丙○○○
    、甲○○、己○○、庚○○等10人應就其被繼承人王拾所遺
    坐落彰化縣鹿港鎮○○段693地號、地目原、面積718平方公
    尺之土地，應有部分12分之1辦理繼承登記，核無不合，應
     予准許，爰判決如主文第1項所示。
(二)、原告主張系爭土地為兩造所共有，各共有人之應有部分比例
    如附表一所示，系爭土地無不能分割之情形，各共有人間也
    沒有不分割之特約，而且就分割方法不能達成協議等情，有
    其提出之地籍圖謄本、土地登記謄本及繼承系統表等件為證
    ，且為到場被告巳○○○、卯○○○、甲○○、壬○○、寅
    ○○、戊○○等人所不爭執，應認為真正。從而，原告依民
    法第823條第1項、第824條第2項規定，訴請分割系爭土地，
    於法有據，應予准許。
(三)、又系爭土地依卷附之土地謄本所載，地目雖為原，應屬農業
    發展條例第3條第1項第11款所規定，區域計畫法劃定特定農
    業區農牧用地，惟查，依據土地登記謄本所載，可知系爭土
    地於89年1月4日前即共有之耕地，當時面積即為718平方公
    尺，自不受農業發展條例第16條規定關於分割後面積之限制
    。
(四)、末按共有人因共有物分割之方法不能協議決定，而提起分割
    共有物之訴，應由法院斟酌共有物之性質、共有人之意願、
    全體共有人之利益、經濟效用等因素，秉持公平原則，而為
    適當之分配。查系爭土地之北側有原告所有之磚造鐵皮平房
    面積213點4平方公尺，此有本院勘驗筆錄與彰化縣鹿港地政
    事務所複丈成果圖可參，原告所提出如附圖所示之分割方案
    ，分割線筆直，地形方整，且各共有人分得土地均面臨南側
    道路，出入尚稱方便，且經到場被告巳○○○、卯○○○、
    甲○○、壬○○、寅○○、戊○○等人所同意，本院審酌共
    有人之意願及全體共有人之利益等一切情狀，認為原告所提
    如附圖所示（其中王大振於訴訟中死亡，其繼承人為被告乙○○、癸○○、子○○、辛○○四人，附此敘明）方案分割
    ，應屬適當，爰諭知系爭土地之分割方法如主文第2項所示。
五、本件分割共有物事件，如由敗訴之被告等負擔訴訟費用，則
    顯失公平，爰命勝訴之原告負擔部分訴訟費用。
六、結論：本件原告之訴為有理由，並依民事訴訟法第385條第1
    項前段、第78條、第80條之1、第85條第1項但書、第2項，
    判決如主文。
中    華    民    國    97    年    3    月    31    日
                  民事第一庭    法  官  施坤樹
以上正本係照原本作成。
如對判決上訴，應於判決送達後20日內向本院提出上訴狀（須附
繕本）。
中    華    民    國    97    年    4     月    3     日
                                書記官  陳秀香
附表一：
┌───────────┬──────┐
│共有人姓名            │693地號土地 │
│                      │應有部分比例│
├───────────┼──────┤
│丁○○                │  4分之1    │
├───────────┼──────┤
│王拾繼承人：          │  12分之1   │
│乙○○、癸○○、子○○│            │
│、辛○○、卯○○○、楊│            │
│王愛珠、丙○○○、王天│            │
│賜、己○○、庚○○    │            │
├───────────┼──────┤
│寅○○                │  9分之2    │
├───────────┼──────┤
│戊○○                │  9分之2    │
├───────────┼──────┤
│壬○○                │  9分之2    │
└───────────┴──────┘
附表二：
┌─────┬──────┐
│共有人姓名│693地號土地 │
│          │應有部分比例│
├─────┼──────┤
│丁○○    │  4分之1    │
├─────┼──────┤
│寅○○    │  9分之2    │
├─────┼──────┤
│戊○○    │  9分之2    │
├─────┼──────┤
│壬○○    │  9分之2    │
└─────┴──────┘
附表三：
┌────────┬───────────┐
│共有人姓名      │應負擔訴訟費用之比例  │
├────────┼───────────┤
│丁○○          │4分之1                │
├────────┼───────────┤
│乙○○、癸○○、│12分之1               │
│子○○、辛○○、│（連帶負擔）          │
│卯○○○、楊王愛│                      │
│珠、丙○○○、王│                      │
│天賜、己○○、王│                      │
│朝龍            │                      │
├────────┼───────────┤
│寅○○          │ 9分之2               │
├────────┼───────────┤
│戊○○          │ 9分之2               │
├────────┼───────────┤
│壬○○          │ 9分之2               │
└────────┴───────────┘


司法院資訊處製作；財團法人民間司法改革基金會備份。
